最高法院刑事判決　　　　　　　　　　　　　　　八十六年度台上字第四六九八號
　　上　訴　人　甲○○
　　選任辯護人　高進棖律師
右上訴人因盜匪案件，不服台灣高等法院台中分院中華民國八十六年五月二十八日第
二審更審判決（八十六年度上重更(二)字第二十三號，起訴案號：台灣南投地方法院檢
察署八十四年度偵字第二九五四號），提起上訴，本院判決如左：
    主  文
原判決撤銷，發回台灣高等法院台中分院。
    理  由
本件原判決認定上訴人甲○○於民國八十四年五月間與盧昭君在台中市某賭場相識，
曾多次向盧昭君借錢，二人關係良好，嗣上訴人因積欠賭債，亟需款項應急，竟意圖
為自己不法之所有，於八十四年七月十九日下午四時三十分許，打盧昭君所使用之0
00－000000號呼叫器聯絡盧昭君，詐稱欲以面額新台幣（下同）五十萬元之
支票一張向盧昭君調借現金，約定在雲林縣北港鎮○○路口之便利商店前見面。盧昭
君不疑有詐，乃於當日下午五時許，攜帶現金四十四萬元（先扣除利息）至上開約定
地點與上訴人會合，上訴人即駕駛其所有之ＲＧ－三二五五號自用小客車搭載盧昭君
坐於右前座，先往雲林縣台西鄉方向行駛後再折回北港鎮○○路，而於當日下午六時
許，在北港鎮○○路正新鋁門店正對面之曬穀場停車。盧昭君因陷於錯誤，而將上開
四十四萬元交予上訴人（詐欺部分業經判處有期徒刑五月確定），並向上訴人索取其
原先應允交付之五十萬元支票，經上訴人告以其並無支票可供調現，盧昭君始知受騙
，隨即自力救濟將上開款項取回。上訴人見詐得之款項被取回，竟萌歹念，另行意圖
為自己不法之所有，起意強盜，以左手壓住盧昭君之脖子，致其舌骨骨折脫落後，復
以右手自盧昭君之後腦部環勒住盧昭君之頸部。於盧昭君掙扎之際，上訴人又萌殺人
之犯意，左手取出其所有原放置於駕駛座上方遮陽板與車頂間之水果刀一把，猛力刺
入盧昭君之左頸部後方致創口二‧五×一‧二公分，該水果刀並深插在創口處，上訴
人未將之抽出，致盧昭君因頸部刺創嚴重隨即當場死亡，上訴人乃動手強劫盧昭君所
有之上開款項四十四萬元及身上皮包攜帶之三千元，合計四十四萬三千元。嗣上訴人
因恐事發，乃起意遺棄屍體湮滅證據，遂將其所駕駛之上開自用小客車駛入北港鎮○
○路一○九之六一號對面小巷中，將盧昭君之屍體抱入該自用小客車之後行李箱內藏
放後，駛往南投縣水里鄉。於當日下午九時三十分許，將盧昭君之屍體遺棄置於水里
鄉○○村○○○○道路前已崩塌之道路斷層下方約二十公尺處，旋即駕車離去。再於
同月二十三日上午五時許，駕車至其南投縣水里鄉○○村○○路七之四號住所附近之
豬舍，取得其不知情之父許火木所有之圓鍬一支後，至上開棄屍現場，以上開圓鍬挖
土稍加掩埋盧昭君之屍體，並以樹枝等物覆蓋後駕車離去。同日上午八時許，經路人
金木貴發現盧昭君之屍體後報警處理，經盧昭君家屬指認確係盧昭君之屍體後，循線
於同月二十八日上午四時三十分許，在台中市○○路二十五之一號查獲上訴人，並扣
得贓款五萬元（業已發還盧昭君之夫陳昭仁具領）、圓鍬一支及上訴人所有供犯罪所
用之水果刀一把（水果刀係在盧昭君屍體之頸部扣獲），上訴人強劫所得之財物，其
中十萬元已用以清償賭債，另二十九萬三千元則賭博輸掉，均告費失不存在等情。因
而撤銷第一審關於強劫而故意殺人部分之判決，改判仍依牽連犯從一重論上訴人以強
劫而故意殺人罪刑（死刑），固非無見。惟查：(一)科刑之判決書，須將認定之犯罪事
實詳記於事實欄，然後於理由內逐一說明其憑以認定之證據，以使事實與理由兩相一
致，方為合法，如其事實之記載，先後不一，或事實記載與理由說明不相一致，或判
決理由之記載，前後互相齟齬，即屬理由矛盾，按諸刑事訴訟法第三百七十九條第十
四款之規定，其判決當然為違背法令，均足以構成撤銷之原因。原判決於事實欄記載
「……盧昭君不疑有詐，乃於當日下午五時許，帶現金四十四萬元（先扣除利息）
至上開約定地點與甲○○會合，……盧昭君因陷於錯誤，而將上開四十四萬元交予甲
○○（詐欺罪部分業經……判處有期徒刑五月確定）」（見原判決第二頁第一－五行
），認定上訴人已將盧昭君帶之四十四萬元詐騙得手。但於理由欄則載稱：「況上
訴人即被告已於警訊及偵查中自承係要向被害人騙取錢財，騙不到後始改以搶之方式
為之，……已足認定上訴人即被告……係騙不到後始改以強盜之方式為之」等語（見
原判決第七頁第一、二、十四、十五行），似謂上訴人係因詐欺未得手，始改以強盜
之方式劫取該四十四萬元。其事實記載與理由說明互相齟齬，非無判決理由矛盾之可
議。(二)原判決事實欄記載：「甲○○又萌殺人之犯意，左手取出其所有原放置於駕駛
座上方遮陽板與車頂間之水果刀一把」等情（見原判決第二頁第十、十一行）；於理
由欄第一項復載稱：「致使原插在脖子上之水果刀因碰到地面之力量，而再刺穿盧昭
君之頸部」等語，均認上訴人持以作案之兇器為「水果刀」。然原審於八十六年五月
二十一日審理時，其審判筆錄則載稱：「（問：對扣案之匕首、圓鍬有何意見﹖）沒
有意見，匕首是我的。」（見原審上重更(二)字第二十三號卷第三十七頁背面），依上
開審判筆錄之記載，扣案之兇器似為匕首。按「匕首」與「水果刀」為二種不同之刀
器，匕首尚且屬於槍彈藥刀械管制條例所管制之違禁物品。原審於審理中既對作案
兇器認定為「匕首」，卻於判決事實及理由欄中載為「水果刀」，與上開審判筆錄之
記載不盡一致，猶非無判決理由矛盾之欠洽。上訴意旨，執以指摘原判決不當，非無
理由，應認仍有發回更審之原因。
據上論結，應依刑事訴訟法第三百九十七條、第四百零一條，判決如主文。
中      華      民      國    八十六    年      八      月      七      日
                              最高法院刑事第五庭
                                  審判長法官  陳  錫  奎
                                        法官  洪  清  江
                                        法官  李  璋  鵬
                                        法官  吳  昆  仁
                                        法官  劉  介  民
      右正本證明與原本無異
                                              書  記  官
中      華      民      國    八十六    年      八      月     十一     日
